最高法院民事裁定　　　　　　　　　　　　　　　　九十一年度台抗字第一○五號
　　抗　告　人 甲○○
　　訴訟代理人 錢國成律師
　　複 代理 人 李平義律師
右抗告人與相對人乙○○等間請求確認派下權存在等事件，抗告人對於中華民國九十
年三月十四日台灣高等法院台南分院裁定（八十八年度再更(三)字第三號），提起抗告
，本院裁定如左：
    主  文
抗告駁回。
抗告訴訟費用由抗告人負擔。
    理  由
本件原法院以：按確認法律關係之訴，非原告有即受確認判決之法律上利益者，不得
提起之；確認証書真偽或為法律關係基礎事實之存否之訴，亦同。前項確認法律關係
基礎事實存否之訴，以原告不能提起他訴訟者為限。民事訴訟法第二百四十七條第一
項、第二項定有明文。查系爭公業究係何人設立？祭祀何人？兩造是否係系爭公業之
派下員等項？相對人既提起訴訟求為判決確認其等就系爭公業有派下權存在，並確認
抗告人就系爭公業之派下權不存在，現繫屬本院中，而派下權之認定，乃以是否係祭
祀公業之設立人之後代之基礎事實為前提，兩造間就派下權存在之訴訟一旦確定，就
系爭公業之爭執即已獲終局解決。依首開說明，抗告人就所謂賴文是否係系爭公業之
享祀人，賴五行、賴董、賴定是否係系爭公業之設立人之基礎事實，自不具備民事訴
訟法第二百四十七條第二項所定「以不能提起其他訴訟」之要件，此要件之欠缺又係
不能補正者，依同法第二百四十九條第一項第六款後段，應予以駁回。抗告人又補充
法律上陳述，主張此項反訴，乃係依民事訴訟法第四百四十六條第二項第一款規定提
起所謂中間確認反訴，按中間確認之訴（先決確認之訴）依民事訴訟法第二百五十五
條第一項第六款規定限於「法律關係」，並不及於基礎事實或證書真偽，中間確認之
訴僅以本訴訟先決之法律關係為要件，並不審酌有無確認之法律上利益，與一般確認
之訴不同。查抗告人之中間反訴，係求為確認賴文非系爭公業之享祀人，以及賴董、
賴五行、賴定非系爭公業之設立人，此乃存在於數十年前之單純事實，系爭公業是否
該三人設立？有無賴文其人，是否係祭祀賴文？凡此均係基礎社會事實，並非法律關
係甚明。抗告人據此事實問題提起反訴，自有未合（最高法院五十一年台上字第二三
○七號判例參照）。末按在訴訟繫屬中之原告或被告，不得更以他造為被告，就同一
訴訟標的提起新訴或反訴，為民事訴訟法第二百五十三條所明定。所謂同一訴訟標的
提起新訴或反訴，不僅指前後兩訴就同一訴訟標的求為相同之判決而言，求為相反之
判決者，亦包括在內。故前訴以某法律關係為訴訟標的，求為積極確認判決，後訴以
同一法律關係為訴訟標的，求為消極確認判決，仍在上開法條禁止重訴之列（最高法
院四十年台上字第一五三０號、四十六年台抗字第一三六號判例參照）。相對人既以
抗告人為被告，提起消極確認之訴，求為判決確認抗告人就系爭公業之派下權不存在
，乃抗告人追加反訴請求確認其對系爭公業之派下關係存在，本、反訴之聲明，均係
針對系爭公業之派下權之訴訟標的而為，且立於相反之關係，僅「派下權」與「派下
關係」用語之差異，均係針對系爭公業之公同共有權而來，兩者意義相同，實務上亦
多以派下權存在與否為訴之聲明記載方式為之。抗告人主張兩者不同云云，乃咬文嚼
字，並無可採。依上說明，此部分抗告人之追加，於法亦屬不合。因認抗告人之反訴
及追加反訴均不合法，裁定予以駁回，經核於法洵無違誤。又查本件再審程序形式上
雖為新訴，既經合法再開，實質上則為前訴訟程序之再開或續行，與言詞辯論終結後
再開辯論之情形相同，且前訴訟程序全體當事人選定甲○○即抗告人為當事人，於再
審訴訟程序中，提起本件反訴，自列抗告人為當事人，核無不合。至當事人欄列賴瑞
海、賴清淇、賴炳榮、賴光前等人為參加人，乃屬贅列，核與本裁定之結果不生影響
。抗告意旨，指摘原裁定不當，求予廢棄，為無理由。
據上論結，本件抗告為無理由，依民事訴訟法第四百九十二條第一項、第九十五條、
第七十八條，裁定如主文。
中      華      民      國    九十一    年      三      月      八      日
                              最高法院民事第二庭
                                  審判長法官  曾  桂  香
                                        法官  劉  延  村
                                        法官  劉  福  聲
                                        法官  黃  秀  得
                                        法官  許  澍  林
      右正本證明與原本無異
                                              書  記  官
中      華      民      國    九十一    年      三      月     十九     日
